【裁判字號】    95,判,430
【裁判日期】    950330
【裁判案由】    贈與稅
【裁判全文】
最  高  行  政  法  院  判  決
                                     95年度判字第00430號
上  訴  人  甲○○
被 上訴 人  財政部臺灣省中區國稅局
代  表  人  鄭宗典
上列當事人間因贈與稅事件，上訴人對於中華民國93年9月22日
臺中高等行政法院93年度訴字第309號判決，提起上訴，本院判
決如下：
    主  文
上訴駁回。
上訴審訴訟費用由上訴人負擔。
    理  由
壹、本件上訴人主張：查上訴人為分散利息所得借用子女徐麗姿
    等4人，及親友徐慰騰等10人名義，向臺中市第二信用合作
    社、第五信用合作社及彰化銀行、富邦銀行等金融機構辦理
    定期存款，將按期領取之利息彙集整數後，再隨意以上列子
    女或親友名義轉存另一定存，有被上訴人向上開金融機構影
    印各人頭帳戶之存款領款明細，及被上訴人查對後所列之資
    金流程可稽。其所有之銀行存摺及開戶印鑑均由上訴人保管
    ，並由上訴人之長女徐麗姿代為向銀行辦理所有存領及轉存
    手續，有銀行存款及取款條均同一筆跡可查，其經濟上之處
    分權完全為上訴人享有，足證上訴人係借用該等帳戶循環運
    用資金，並非贈與。又依行政程序法第6條規定，上訴人借
    用子女及親友名義分散利息之定期存款，如前項所述均係依
    同一模式自提資金，或由借用子女或親友人頭帳戶之存款或
    彙集之利息轉存。借用親友帳戶者既核定為分散利息，借用
    子女名義者自應一視同仁比照認定為分散利息所得。且依遺
    產及贈與稅法第4條及民法第406條之規定，租稅法上之無償
    贈與，仍應兼具當事人一方以自己之財產，為無償給與他方
    之意思表示，及經他方允受始生效力，若欠缺無償贈與之意
    思表示，或經他方允受同意之行為，即難謂贈與已經成立，
    另財政部民國（下同）84年6月20日台財稅第841630947號函
    釋所指「無償贈與」，仍應係指財產所有人一方以自己名義
    之財產，為無償贈與他方之意思表示，經他方允受而成立而
    言。上訴人雖有出具同意書與被上訴人，惟並非允諾贈與，
    依上開及首揭規定不得推測認定贈與核課贈與稅。另按上訴
    人借用子女及親友名義存款，所保管之存摺及定存單於解約
    或換新摺即未再保存，本案係被上訴人個案調查，向銀行調
    閱上訴人及各人頭帳戶之存款領款等資料，始據以核課分散
    利息所得及贈與稅，如尚有未查明之處，上訴人如前所述已
    無保存資料，故無法提供並非不願意提示，自不得以此非議
    。且主張有贈與為積極事實，依舉證責任分配原則，應由被
    上訴人負責舉證，如無法查證，則應即為有利於上訴人之認
    定。況上訴人贈與子女財產，87年間申報贈與新臺幣（下同
    ）100萬元之發生時間，係在被上訴人核定同年度各次贈與
    行為發生時間之後，其贈與稅自應依贈與先後順序累計計算
    ，則查獲前本年度各次贈與額應為0元，漏稅額應為812,000
    元，被上訴人核定為1,040,000元，顯有違誤，爰請求廢棄
    原判決，並准許從低認定為812,000元。且如前所述上訴人
    並無贈與，則原核定罰鍰自應隨同減除。
貳、被上訴人未提出上訴答辯狀。
參、原審斟酌全辯論意旨及調查證據之結果，以：查上訴人於82
    年至87年間轉存其子女徐麗姿等人之定期存款18筆，金額共
    3,358萬元，該等資金來源經均由上訴人自提現金存入或由
    其借用之人頭帳戶徐慰騰等人之存款帳戶轉存，有上訴人臺
    中市第二信用合作社活期儲蓄存款帳戶及取款憑條、徐慰騰
    等人之臺中市第五信用合作社之定存單及匯款委託書、徐麗
    菁等受贈人中央信託局臺中分局等金融機構取款憑條、定期
    新開戶存入憑條及定期存單等在卷可稽；又上訴人於復查理
    由書、訴願書及本件起訴書均自承上開資金均係其所有；另
    上訴人上開轉存其子女徐麗姿等人之定期存款18筆，其與其
    子女徐麗姿、徐鵬凱、徐麗菁及徐麗雯等4人，均同意被上
    訴人核課贈與稅，即承認本件贈與事實，亦有上訴人及徐麗
    姿等4人簽具之同意書在卷可佐。次按當事人主張有利於己
    之事實，就其事實有舉證責任，民事訴訟法第277條前段定
    有明文，並為行政訴訟法第136條規定所準用，另當事人主
    張之事實，須負舉證責任，倘其所提出之證據，不足為主張
    事實之證明，自不能認其主張之事實為真實，亦有改制前行
    政法院36年判字第16號判例可資參照。又稅捐稽徵機關並未
    直接參與當事人間之私經濟活動，其能掌握之資料自不若當
    事人，是稅捐稽徵機關如已提出相當事證，客觀上已足能證
    明當事人之經濟活動，即難謂未盡舉證責任。再按「動產所
    有權之歸屬，以占有為要件，銀行、郵局、公司存款為名義
    存款人所有，在未提領前，不能指為他人所有，否則權利義
    務之主體無從確定，物權陷於紊亂。」改制前行政法院62年
    判字第127號亦著有判例。是依被上訴人所提出之上開事證
    ，客觀上已足認定上訴人於82年至87年間以其自有資金，轉
    存其子女徐麗姿等人之定期存款18筆，金額共3,358萬元，
    為上訴人贈與其子女徐麗姿等4人等情，上訴人雖主張所有
    之銀行存摺及開戶印鑑均由其保管，並由徐麗姿代為向銀行
    辦理所有存領及轉存手續等情縱然屬實，惟上訴人並未提出
    該等資金於被上訴人查獲前有回存上訴人之戶頭，或此資金
    已為上訴人實際上運用等事證，自不影響上開客觀事實，難
    認其與子女間雙方無贈與情事，是被上訴人以上訴人有上開
    資金移轉其子女之事實，依上開遺產及贈與稅法第4條第2項
    之規定，核課本件上訴人贈與稅，即屬有據。至上訴人另有
    以其資金使用其他親友名義存款，而經被上訴人認非贈與而
    為分散利息所得乙節，縱有其事，惟本件上訴人與其子女徐
    麗姿等4人為至親關係，雙方又簽具上開同意書，承認贈與
    事實，二者情形並非完全相同，此部分亦不得認被上訴人有
    違行政程序法第6條所規定之平等原則。復按財政部64年1月
    17日台財稅第30440號函釋，關於本件被上訴人核定上訴人
    87年度漏報贈與稅部分，因上訴人於被上訴人查獲本件贈與
    ，上訴人於該年度另有前次贈與額100萬元，爰將本次贈與
    總額750萬元加計前次贈與額100萬元，減除免稅額100萬元
    後，乘以27%稅率，再扣減985,000元累進差額，應納贈與稅
    額為1,040,000元，減除已繳納（該年度前次贈與）稅額0元
    後之餘額，為處罰標準，並處應納稅額1倍罰鍰1,040,000元
    並無違誤。綜上所陳，原處分以上訴人有上開贈與事實，對
    上訴人予以補稅及裁罰，並駁回上訴人復查之申請，均無違
    誤，訴願決定予以維持，亦無不合，乃判決駁回上訴人在原
    審之訴。
肆、本院查：（一）、按「凡經常居住中華民國境內之中華民國
    國民，就其在中華民國境內或境外之財產為贈與者，應依本
    法規定，課徵贈與稅。」、「本法稱贈與，指財產所有人以
    自己之財產無償給予他人，經他人允受而生效力之行為。」
    為行為時遺產及贈與稅法第3條第1項及第4條第2項所分別明
    定。次按「除第20條所規定之贈與外，贈與人在1年內贈與
    他人之財產總值超過贈與稅免稅額時，應於超過免稅額之贈
    與行為發生後30日內，向主管稽徵機關依本法規定辦理贈與
    稅申報。」、「納稅義務人違反第23條或第24條之規定，未
    依限辦理遺產稅或贈與稅申報者，按核定應納稅額加處1倍
    至2倍之罰鍰。」亦為行為時遺產及贈與稅法第24條第1項及
    第44條前段所規定。本件上訴人於82年至87年間移轉現金15
    0萬元、458萬元、600萬元、450萬元、950萬元及750萬元予
    其子女徐麗姿、徐鵬凱、徐麗菁及徐麗雯等4人，經被上訴
    人以其涉有贈與情事，且已超過各該年度贈與稅免稅額，而
    未依規定辦理贈與稅申報，乃核定上訴人82年至86年度贈與
    總額分別為150萬元、458萬元、600萬元、450萬元及950萬
    元，應納稅額54,300元、502,150元、497,000元、273,000
    元及1,310,000元，87年度則併計上訴人申報之同年度前次
    贈與金額100萬元後，核定贈與總額850萬元，應納稅額104
    萬元，並依遺產及贈與稅法第44條規定，按各該年度核定應
    納稅額加處1倍之罰鍰分別為54,300元、502,100元、497,00
    0元、273,000元、1,310,000元及1,040,000元。上訴人不服
    ，申經復查結果未獲變更，提起訴願，經訴願決定將原處分
    （復查決定）撤銷，由被上訴人另為處分。嗣由被上訴人重
    核結果，仍維持原核定。上訴人仍表不服，復提起訴願，惟
    遭駁回，乃提起本件行政訴訟。原判決關於上訴人前揭贈與
    事實，其未依現申報贈與稅，87年度贈與稅之計算方式，以
    及上訴人在原審之主張如何不足採等事項均已詳為論斷。又
    上訴人未提出確切之證據足以否定原判決前揭認定贈與之事
    實。（二）、綜上所述，原判決認原處分認事用法，尚無違
    誤，維持原處分及訴願決定，而駁回上訴人在原審之訴，其
    所適用之法規與該案應適用之現行法規並無違背，與解釋判
    例，亦無牴觸，並無所謂原判決有違背法令之情形；又證據
    之取捨與當事人所希冀者不同，致其事實之認定亦異於該當
    事人之主張者，不得謂為原判決有違背法令之情形，。上訴
    人對於業經原判決詳予論述不採之事由再予爭執，核屬法律
    上見解之歧異，要難謂為原判決有違背法令之情形。本件上
    訴論旨，仍執前詞，指摘原判決違誤，求予廢棄，難認有理
    由，應予駁回。
據上論結，本件上訴為無理由，爰依行政訴訟法第255條第1項、
第98條第3項前段，判決如主文。
中    華    民    國    95    年    3     月    30    日
                  第一庭審判長法  官  葉  振  權
                              法  官  吳  明  鴻
                              法  官  陳  秀  美
                              法  官  劉  鑫  楨
                              法  官  梁  松  雄
以  上  正  本  證  明  與  原  本  無  異
中    華    民    國    95    年    3     月    30    日
                              書記官  陳  盛  信


司法院資訊處製作；財團法人民間司法改革基金會備份。
